【裁判字號】    90,自,836
【裁判日期】    901212
【裁判案由】    詐欺
【裁判全文】
臺灣臺中地方法院刑事判決                            九十年度自字第八三六號
    自  訴  人  甲○○
    代  理  人  乙○○
    被      告  丁○○
                丙○○
右列被告等因詐欺案件，經自訴人提起自訴，本院判決如左：
    主      文
丁○○、丙○○，均無罪。
    理      由
一、自訴意旨略以：被告丁○○、丙○○為夫妻，明知其等財務窘困並已向銀行貸款
    ，且負有巨額債務，猶於民國八十九年一月間以被告丁○○為會首共同召集互助
    會，連同會首共十九會，每會新台幣（下同）二萬元，採外標制，底標二千元，
    致自訴人甲○○陷於錯誤而參加一會，嗣於九十年七月到期，因自訴人甲○○未
    曾標會，係屬尾會，乃向被告丁○○、丙○○要求給付會款四十一萬九千三百元
    ，惟被告丁○○、丙○○藉詞會款尚未收齊，先以被告丙○○名義簽發本票二張
    給自訴人甲○○收執，惟被告丙○○所有位於忠勇路一Ｏ七之二號七樓住宅，已
    於九十年六月十日被債權人中國信託商業銀行聲請查封，自訴人甲○○於本票到
    期經向被告丙○○提示後亦未獲付款，被告丁○○、丙○○為掩飾其等犯行乃以
    信函哀求拖延，並隨附面額十萬元之支票一張，惟屆期提示又遭退票，被告丁○○、丙○○即避不見面，自訴人甲○○始知其等犯行，因認被告二人涉有刑法第
    三百三十九條第一項詐欺罪之罪嫌云云。
二、按犯罪事實應依證據認定之，無證據不得推定其犯罪事實，又不能證明被告犯罪
    者，應為無罪判決之諭知，刑事訴訟法第一百五十四條、第三百零一條第一項定
    有明文。又認定不利於被告之證據須依積極證據，苟積極證據不足為不利於被告
    事實之認定時，即應為有利被告之認定，更不必有何有利之證據，最高法院三十
    年上字第八一六號判例可資參照。
三、自訴人甲○○認被告丁○○、丙○○涉有詐欺取財罪行，無非以被告夫妻二人已
    陷於財務狀況不佳之情形下，猶以丁○○為會首出面召集互助會，自訴人所參加
    之一會為尾會，被告丁○○於收取會款後卻未交付給自訴人，而擅自挪用，嗣所
    交付以丙○○為發票人之本票及支票均未獲兌現為其主要論據。訊據被告二人均
    堅決否認右揭犯行，被告丁○○辯稱：其將自訴人之會款挪用以清償對他人之債
    務，本希望標取另一互助會來清償，但該一互助會會首張素玉因聽聞其財務狀況
    不佳，拒絕讓其標取，致無法週轉，其並無詐欺之意思等語；被告丙○○則辯稱
    ：本件互助會係丁○○所召集，其並未參與，且其妻丁○○簽發其支票用以償付
    會款，亦係事後才知情，其未詐欺取財等語。
四、經查：
(一)、自訴人係於八十九年一月間起參加被告丁○○所召集之互助會，連同會首共十九
    會，會期至九十年七月十日止，自訴人為尾會，然被告丁○○於收齊四十一萬九
    千三百元之會款後，並未交付給自訴人，卻擅自挪用以清償其對於他人之債務等
    情，業據被告丁○○坦承不諱，核與自訴代理人乙○○指訴之情節相符，並有互
    助會單影本一份附卷可稽。惟按刑法上詐欺取財罪之成立，須以行為人有為自己
    或第三人不法所有之意圖，施用詐術使人陷於錯誤而交付財物，始足當之；被告
    丁○○任會首招集之互助會，迄九十年七月十日自訴人應標得之尾會前，總計十
    七會（扣除會首一會）應給付給互助會員之會款均屬正常，自難認被告丁○○於
    召集互助會之初，有何為自己或第三人不法所有之意圖甚明。至被告丁○○於收
    齊會款後未交付給自訴人，亦僅係債務不履行之問題而已，尚難認已構成詐欺取
    財，允無疑義。
(二)、被告丁○○在挪用應交付給自訴人之會款後，於九十年七月二十四日寄發信函給
    自訴人，並隨函檢附發票人為被告丙○○、發票日為九十年九月三十日、面額十
    萬元、票號為0000000號之支票一張，該支票經提示退票後，始再於九十
    年十月四日，由被告丙○○簽發面額分別為二十萬元及二十一萬九千三百元之本
    票各一張，交付給自訴人，此據自訴代理人指述屬實，並有前開支票影本一張、
    本票影本二張及自訴人寄發之存證信函影本一份在卷可參。足見被告丁○○、丙○○係在被告丁○○擅自挪用應交付給自訴人之會款後，始交付前開票據，其等
    交付票據給自訴人當係事後為解決已挪用會款之行為，自難認被告二人係以此作
    為挪用會款所施用之詐術甚明。雖前開票據經提示均未獲兌現，惟仍屬民事糾葛
    而已，尚與詐欺罪之構成要件有異。
五、綜上所述，本件當僅屬民事債務不履行之問題而已，此外復查無其他積極之證據
    足以證明被告二人有何自訴人所指詐欺取財之犯行，既不能證明被告二人犯罪，
    爰均依法為無罪判決之諭知。
據上論斷，應依刑事訴訟法第三百四十三條、第三百零一條第一項，判決如主文。
中    華    民    國      九十        年      十二      月      十二    日
                                      臺灣台中地方法院刑事第七庭
                                          法  官  簡源希
右正本證明與原本無異。
如不服本判決，應於判決送達後十日內向本院提出上訴狀，上訴於臺灣高等法院臺中
分院( 須附繕本 )。
                                          書記官
中    華    民    國      九十      年       十二       月     十二     日


司法院資訊處製作；財團法人民間司法改革基金會備份。
